最高法院民事判決　　　　　　九十四年度台上字第一六○五號
　　上　訴　人　丙○○
　　　　　　　　乙○○
　　　　　　　　甲○○
　　共　　　同
　　訴訟代理人　賴書貞律師
　　被 上訴 人　財團法人仁愛綜合醫院
　　法定代理人　廖仁
上列當事人間請求損害賠償事件，上訴人對於中華民國九十二年
十二月三十日台灣高等法院台中分院第二審判決（九十二年度上
字第二六四號），提起上訴，本院判決如下：
    主  文
原判決廢棄，發回台灣高等法院台中分院。
    理  由
本件上訴人主張：伊之被繼承人陳泰和於民國八十九年九月間多
次至被上訴人處求診，經被上訴人所屬醫師為其做心電圖及胸部
Ｘ光檢查後，認係罹患陳舊性心肌梗塞。嗣陳泰和於同年十月四
日上午因噁心及上腹痛復至被上訴人處急診，急診室醫師竟漏未
檢視上開病史，誤判其為腸胃問題，將之轉至腸胃科門診實施侵
襲性之胃鏡併合切片檢查，致陳泰和病情惡化，於翌日下午送醫
，終因急救無效不治死亡，被上訴人顯有不完全給付之情事，伊
依民法第二百二十七條第二項及第二百二十七條之一規定，自得
請求被上訴人賠償丙○○支出之喪葬費新台幣（下同）十八萬八
千二百元及慰藉金二百萬元，賠償乙○○、甲○○慰藉金各一百
萬元等情。求為命被上訴人給付丙○○二百十八萬八千二百元，
給付乙○○、甲○○各一百萬元，及均加付法定遲延利息之判決
。
被上訴人則以：陳泰和於八十九年七月中旬已有明顯之心肌梗塞
病史，屬陳舊性心肌梗塞、充血性心臟衰竭，依同年九月門診紀
錄顯示，看診醫師已安排其於同年月十九日做抽血、心電圖、心
臟超音波檢查，二十二日回診，惟陳泰和並未依約做檢查及回診
，難謂伊未盡醫療之責。又陳泰和於同年十月四日急診時主訴飯
後噁心、上腹痛及餓痛症約一週，屬腸胃性症狀，急診醫師轉介
其至胃腸科門診，經胃腸科醫師評估各項生理徵候後，為其實行
胃鏡併切片檢查，並無不妥。陳泰和於翌日死亡，係突發狀況，
與胃鏡檢查無關，伊無可歸責之事由，無庸負損害賠償等語，資
為抗辯。
原審維持第一審所為上訴人敗訴之判決，駁回其上訴，係以：上
訴人主張之事實，固據提出急診檢傷評估表、門診病歷等件為證
。惟依行政院衛生署醫事審議委員會九十一年二月二十日及十月
十五日函所附鑑定意見書記載：「……病患（即陳泰和）於八十
九年九月十三日到被上訴人處求診時，主訴有胸部緊迫感、呼吸
困難、胸骨下和上腹部痛及乾咳，判斷為心肌缺氧及心臟衰竭，
應符合病徵。胸部Ｘ光顯示心臟擴大及肺部鬱血，亦符合心衰竭
之推斷。病患接受心衰竭及心肌缺氧藥物治療後顯有改善，應可
佐證此一臨床判斷，醫師張之光之醫療過程應無疏失。病患於同
年十月四日因上腹痛及噁心現場，再至被上訴人急診室就醫，由
急診室值班醫師給予肌肉注射非類固醇抗炎鎮痛藥後，約一小時
後症狀改善，建議轉至胃腸科門診續治療，而離開急診室。但病
患有心肌梗塞病史，急診室值班醫師此時宜給予心電圖檢查，或
抽血檢查後，以排除心肌梗塞的可能性，再轉介門診續治療。直
接建議病患至胃腸科門診做胃鏡檢查，是有不妥之處。醫師林賢
平診療後即安排胃鏡檢查，宜評估病患是否病情穩定，及是否確
為必要之檢查，一般而言，相關胃鏡檢查之併發症多在檢查時及
數小時內出現，病患於同年十月五日下午四時二十七分被送至中
國醫藥學院附設醫院急診室，主訴呼吸急促，皮膚發青，胸部有
囉音，醫師判定為心衰竭。綜觀十月五日之病程，以心臟衰竭為
其最後致死原因應合病情，是以尚難認定林醫師有疏失。」、「
……病人（即陳泰和）兩天內之就醫過程，經兩位醫師之一致意
見，判斷為心肌梗塞及心臟衰竭，乃係詳述診斷經過，並非誤植
。病人經此診斷，並據此服藥後明顯改善，安排繼續門診治療並
無不當，並非一定需立即住院。三、林賢平醫師於八十九年十月
四日替病患作胃鏡及切片檢查前，是否有作心肺功能評估並不清
楚。但同日上午病人至林醫師門診前，在急診就醫時之病歷資料
顯示血壓〔106/64mmHg〕、體溫〔35℃〕、呼吸〔16次／分〕胸
部聽診呼吸聲正常，但心搏較快〔 110-118次／分〕。由此觀之
，病人的一般心肺功能在林醫師看診前，於急診時已有相當程度
之評估。」等語，參以國立台灣大學醫學院附設醫院（下稱台大
醫院）九十二年十月十七日函記載：「(一)……此病患（指陳泰和
）心電圖出現Q波，ST仍上升，T波已倒置，為亞急性。心肌梗塞
發作的二、三天內都可能開始有這種心電圖表現，但如形成心室
瘤，那麼這種表現會一直持續下去，終身都是這種心電圖的變化
，也就是慢性（陳舊性）心肌梗塞。再考慮病患血液中 GOT（心
肌酵素的一種）為22，屬正常範圍。在急診心肌梗塞發作的六小
時至三、四天 GOT會上升，此後恢復正常，所以病患心肌梗塞至
少發生在四天之前或更早。如果再考慮二個月胸悶，合併出汗的
病史，綜合心電圖、心肌酵素來判斷，那麼最可能的診斷是陳舊
性心肌梗塞合併有心室瘤的形成……。（二）……就此病患而言
，八十九年九月十五日之門診，主訴為呼吸短促，夜間端坐呼吸
、下肢水腫，確實合於心臟衰竭，但肺部呼吸聲清楚，無肺囉音
。看診醫院為其安排心臟超音波檢查，血糖、血脂肪等危險因子
的測量及施予利尿劑、capoten 等藥物治療皆屬適當。……（四
）八十九年十月四日病患至急診室求診，其病歷記載（主訴、現
病史、理學檢查、過敏史、用藥史、過去史及處方）應該都是急
診室醫師所進行之評估及診治，而非僅由急診室護士量取血壓、
呼吸及脈搏。……」等語，可見被上訴人給付之醫療並無疏失或
可歸責之處。又台大醫院九十一年六月三日、九十二年十月十七
日函及行政院國軍退除役官兵輔導委員會台北榮民總醫院九十一
年六月三日函有關心肌梗塞患者實施胃鏡檢查併發症事項之答覆
意見，均係依醫學文獻資料所為，並非針對本件個案之鑑定意見
，難據為本件直接證據，且依其意見，亦無法認定胃鏡檢查在醫
學上係屬絕對禁忌，及陳泰和之死係因施做胃鏡之併發症所致，
自不足以為被上訴人有可歸責事由之證明。綜上所述，上訴人依
債務不履行之損害賠償法律關係，請求被上訴人給付丙○○二百
十八萬八千二百元，給付乙○○、甲○○各一百萬元，及均加付
法定遲延利息，洵非正當，不應准許等詞，為其判斷之基礎。
按醫療機構因醫療契約之訂立，負有以盡善良管理人之注意，依
當時醫療水準，對病患履行診斷或治療之義務。故為其履行輔助
人之醫師於從事診療時，如未具當時醫療水準，或已具醫療水準
而欠缺善良管理人之注意，因而誤診或未能為適當之治療，終致
病患死亡或受傷者，醫療機構自應負債務不履行損害賠償責任。
查陳泰和於八十九年九月間業經被上訴人所屬醫師診斷其罹患陳
舊性心肌梗塞，其於同年十月四日至被上訴人處急診，經醫師認
係腸胃問題，將之轉至胃腸科門診做胃鏡檢查，為原審認定之事
實。而依行政院衛生署醫事審議委員會九十一年一月二十四日鑑
定意見書記載：「鑑定意見：……三、病患（即陳泰和）於八十
九年十月四日因上腹痛及噁心現場，再至被上訴人急診室就醫，
由急診室值班醫師給予肌肉注射非類固醇抗炎鎮痛藥後，約一小
時後症狀改善，建議轉至胃腸科門診續治療，而離開急診室。但
病患有心肌梗塞病史，急診室值班醫師此時宜給予心電圖檢查，
或抽血檢查後，以排除心肌梗塞的可能性，再轉介門診續治療。
直接建議病患至胃腸科門診做胃鏡檢查，是有不妥之處」等語（
見原審卷第七九頁）。且上訴人於事實審主張：陳泰和於八十九
年十月四日上午至被上訴人處急診，主訴噁心及上腹痛……，心
肌梗塞症狀中常伴有虛弱感、出汗、噁心……。沒有胃腸病史的
患者如果突然上腹痛，應把心肌梗塞列入鑑別判斷等語，並提出
剪報影本一件為證（見第一審卷調字卷第五頁、原審卷第一○一
、一○七頁）。果爾，陳泰和於被上訴人處已有心肌梗塞之病史
，倘陳泰和於急診時所主訴噁心及上腹痛等症狀，依當時醫療水
準應可判斷係屬心肌梗塞症狀，被上訴人所屬醫師因疏未查看病
歷，或經驗不足誤認係腸胃問題，將之轉至胃腸科門診做胃鏡，
因而未能及時就陳泰和所患心肌梗塞病症為適當之治療，致陳泰
和心臟衰竭死亡，能否謂被上訴人履行醫療契約已提出合乎債之
本旨之給付，尚非無疑。原審未查明陳泰和究係何原因導致心臟
衰竭死亡，徒以被上訴人所屬醫師已為陳泰和診治，且無法證明
陳泰和之死係因施做胃鏡之併發症所致，即認被上訴人給付之醫
療並無疏失或可歸責之處，不無可議。上訴論旨，指摘原判決不
當，求予廢棄，為有理由。
據上論結，本件上訴為有理由。依民事訴訟法第四百七十七條第
一項、第四百七十八條第二項，判決如主文。
中　　華　　民　　國　九十四　年　　八　　月　三十一　日
                      最高法院民事第八庭
                          審判長法官  劉　延　村
                                法官  劉　福　來
                                法官  陳　重　瑜
                                法官  黃　秀　得
                                法官  葉　勝　利
      本件正本證明與原本無異
                                      書  記  官
中　　華　　民　　國　九十四　年　　九　　月　 十五 　日
                                                      Ｅ
